【裁判字號】    97,台上,2686
【裁判日期】    971225
【裁判案由】    請求撤銷股東會決議
【裁判全文】
最高法院民事判決            九十七年度台上字第二六八六號
上  訴  人  甲○○
訴訟代理人  黃福卿律師
被 上訴 人  中興紡織廠股份有限公司
法定代理人  乙○○
上列當事人間請求撤銷股東會決議事件，上訴人對於中華民國九
十七年八月十九日台灣高等法院第二審判決（九十七年度上字第
四六○號），提起上訴，本院判決如下：
    主  文
原判決廢棄，發回台灣高等法院。
    理  由
本件上訴人主張：被上訴人之第十八屆董事業於民國九十六年十
月十日當然解任，彼等決議於同年十一月十六日召開股東常會（
下稱系爭股東常會），其召集程序違法。又台灣士林地方法院（
下稱士林地院）於同年十一月七日以九十六年度司字第二一八號
裁定選任許伯彥會計師為被上訴人之臨時管理人，依公司法第一
百八十二條之一第一項（上訴人起訴狀誤為第二項）、第二百零
八條之一之規定，系爭股東常會即應由許伯彥會計師擔任主席。
詎被上訴人竟未通知許伯彥會計師出席系爭股東常會，且由被上
訴人總經理乙○○以該股東常會之主席宣布開會，伊雖當場表示
異議，但出席股東仍推選乙○○為主席，並作成十一項決議，其
召集程序及決議方法於法均有未合。又系爭股東常會之議案，除
改選董事外應留待改選後董事所召集之股東會討論表決，惟被上
訴人卻將之列入系爭股東常會議程，亦有召集程序之違法等情，
爰依公司法第一百八十九條之規定，求為撤銷系爭股東常會決議
之判決。
被上訴人則以：伊之董事會決議召開系爭股東常會，並發出該股
東常會召集之通知及公告時，全體董事尚未解任，其召集程序仍
屬合法。而士林地院在伊全體董事當然解任後所選任之臨時管理
人許伯彥會計師既非股東，且此選任裁定亦未確定，加上公司法
並無股東會召集應通知臨時管理人之相關規定，伊自無通知許伯
彥會計師之義務。況許伯彥會計師已知系爭股東常會將於九十六
年十一月十六日召開，且可自公開資訊觀測站獲悉該股東常會召
開之相關資訊，則許伯彥會計師怠忽職責未出席系爭股東常會，
為使會議順利進行，經出席全體股東互選乙○○為該股東常會主
席，自不得據以撤銷系爭股東常會之決議。又系爭股東常會之所
有議案均依公司法相關規定，經出席股東百分之八十以上同意通
過，與決議方法違法尚屬有間，且表決結果不因何人擔任主席而
有異，依公司法第一百八十九條之一之規定，亦應駁回上訴人之
請求等語，資為抗辯。
原審維持第一審所為上訴人敗訴之判決，駁回其上訴，係以：被
上訴人之第十八屆董事既於依法尚得執行董事職務之九十六年八
月二十九日董事會，決議召開系爭股東常會，並於同年十月九日
發出該股東常會召集之通知及公告，其召集程序自屬合法。至該
屆董事嗣於同年月十日全體解任，對此召集之效力則無影響。又
股東會係由全體股東所組成之會議體，依股東之總意在公司內部
決定公司意思，如法定之股東會主席因故未能出席股東會，為求
股東會議得以順利進行，且免股東會議得否進行取決於一人是否
出席之流弊，參照公司法第一百八十二條之一第二項之規定，自
得於會議進行前由出席股東先行推選一人擔任會議主席。系爭股
東常會雖因被上訴人之第十八屆董事全體解任，而應由士林地院
於九十六年十一月七日以九十七年度司字第二一八號裁定所選任
之臨時管理人許伯彥會計師擔任主席，但許伯彥會計師既非股東
，且公司法亦無股東會召集應通知臨時管理人之相關規定，被上
訴人自無通知許伯彥會計師之義務。況許伯彥會計師已知系爭股
東常會將於九十六年十一月十六日召開，亦可自公開資訊觀測站
查閱該股東常會之開會地點及議程，或向被上訴人查詢。因此，
許伯彥會計師不為查詢，屆時復未出席系爭股東常會，而由出席
系爭股東常會之股東推選乙○○為該股東常會之主席，主持並指
揮會議之進行，依上說明，亦屬合法。系爭股東常會所有議案均
載明於開會通知書上，且公司法亦未限制改選董事之議案不得與
其他議案合併提出，是上訴人主張系爭股東常會除改選董事外，
尚合併提出其他議案，其召集程序之違法，不足採取。綜上所述
，系爭股東常會之召集程序及其決議方法，並無上訴人所指違法
之情事，從而其依公司法第一百八十九條之規定，請求撤銷系爭
股東常會之決議，即屬無據，不應准許等詞，為其判斷之基礎。
惟按主持並指揮會議進行之主席，對於決議過程及結果有極大之
影響，故股東會如由無法定資格者擔任主席，則經其主持並指揮
會議進行之股東會決議，自不能謂其未違反法令。查系爭股東常
會因被上訴人之第十八屆董事全體解任，依法應由法院選任之臨
時管理人許伯彥會計師擔任主席，為原審確定之事實，而主席對
於決議過程及結果既有極大之影響，則許伯彥會計師除知悉系爭
股東常會之召開時間及地點外，對於該股東常會所有議案之內容
自亦應相當了解，始能出席主持並指揮系爭股東常會之進行。倘
系爭股東常會所有議案之相關資料，被上訴人未於該股東常會召
開前相當期間內送交許伯彥會計師，使之了解其內容，而許伯彥
會計師未能出席主持並指揮系爭股東常會之進行，仍由總經理乙
○○主持會議，再經出席該股東常會之股東推選乙○○為主席，
則經其主持並指揮會議進行所作之系爭股東常會決議，依上說明
，能否謂無違反法令，即有再推研之餘地。乃原審就此未予審究
，遽以前揭理由，而為上訴人不利之判決，自嫌速斷。上訴論旨
，指摘原判決不當，求予廢棄，非無理由。
據上論結，本件上訴為有理由。依民事訴訟法第四百七十七條第
一項、第四百七十八條第二項，判決如主文。
中    華    民    國  九十七  年   十二   月  二十五  日
                      最高法院民事第七庭
                          審判長法官  劉  福  來
                                法官  陳  國  禎
                                法官  陳  重  瑜
                                法官  吳  麗  女
                                法官  簡  清  忠
      本件正本證明與原本無異
                                      書  記  官
中    華    民    國  九十八  年    一    月    六    日
                                                Ａ


司法院資訊處製作；財團法人民間司法改革基金會備份。
